臺灣臺北地方法院民事判決　　　　　　　 93年度建字第109號
原　　　告　玉鎮工程有限公司
法定代理人　乙○○
訴訟代理人　張炳煌律師
　　　　　　葉至上律師
被　　　告　交通部台灣鐵路管理局
法定代理人　甲○○
訴訟代理人　蔡鴻斌律師
　　　　　　張文輝律師
上列當事人間返還不當得利等事件，本院於民國九十四年二月十
五日言詞辯論終結，判決如下：
    主  文
原告之訴及假執行之聲請均駁回。
訴訟費用由原告負擔。
    事  實
甲、原告方面：
壹、聲明：
一、被告應給付原告新台幣（下同）四千五百萬元暨自起訴狀繕
    本送達翌日即民國九十三年四月九日起至清償日止按年息百
    分之五計算之利息。
二、原告願供擔保請准宣告假執行。
貳、陳述：
一、事實及請求依據：
　　原告與被告於八十七年九月間訂定「鐵路行車保安設備改善
　  計劃〈台南～高雄～台東新站間纜線工程（發包部分）〉工
    程合同」（下稱光纜合同），約定原告應完成台南車站至台
    東新站間「纜線徑路工程與光纜佈放作業」（第一階段光纜
    工程）及「102P電纜佈放作業」（下稱第二階段工程）。第
    一階段「光纜工程」於八十七年九月二十一日開工，並由被
    告以八十八年十月十四日函附「鐵路行車保安設備改善計劃
    （台南～高雄～台東新站間纜線工程）等四案工程施工協調
    會」會議紀錄，確認竣工日期為八十八年八月二十七日在案
    ，然被告卻遲不辦理最後驗收。依光纜合同第八條第二款及
    「工程說明書補充」第貳章第一條第(十一)款等約定可知，在原
    告所施作之工作物依約驗收點交前，依民法第五百零八條由
    原告承擔危險而屬原告所有之物，非被告所得自由使用及處
    分。惟被告於八十八年八月二十七日第一階段光纜工程完工
    尚未完成驗收點交前，且未經原告同意情形，逕將原告施作
    佈放之光纜全部出租予訴外人東森寬頻電信股份有限公司（
    下下稱東森公司）並將對東森公司租金債權作價轉投資該公
    司並成為董事。原告曾將此無權使用一事告知被告，但被告
    屢屢曲解「工程說明書補充」第貳章第五條「在本工程朱全
    部完工驗收前，本局有權先行試用已完成之部分，而不須先
    行驗收付款，或給予補償」之約定，辯稱其有權使用已完成
    部分之纜線、管道等設施。然合同稱「先行試用」，係指為
    測試目的於合理範圍及時間內使用，不包括被告直接將之出
    租收取租金之「商業使用」或「啟用」情形。又原告在執行
    工程期間，曾見國防部統一通信資訊指揮部（下稱統指部）
    之代表參與會議，原告可合理推斷被告當時與統指部簽約出
    租並開始供統指部使用。為此原告依民法第一百七十九條規
    定，請求被告返還其所受相當於租金之使用利益予原告。
二、被告應返還範圍：
　　被告所應返還之範圍，應依照被告與東森公司所定租約內租
　  金總額，自被告出租予東森公司使用之日起至原告全部驗收
    離交完成之日止，就原告所施作之部分佔環島光纜網路之比
    例計算之。原告暫以被告持有東森公司股數八億股，按一股
    十元換算其作價入股租金總額為八十億元，並以原告知悉東
    森公司無權使用之而寄發存證信函日起，即九十年十一月二
    十日寄存證信函日起至原告驗收完成之日九十二年七月四日
    止，約計十九個月，原告佈放光纜占被告環島光纜網路比例
    約為千分之二一七，故被告應返還原告之不當得利為一億八
    千三百二十四萬四干四百四十四元整（8,000,000,000÷15
    (年)」÷12(月)xl9( 月)x217/1000=183,244,444）。原告
    先為一部請求如訴之聲明所示金額，並請求給付遲延利息。
　　被告應返還之不當利範圍如下：
（一）東森公司部分：依據行政院制頒之「財務分類標準」所附
      「交通及運輸設備分類明細表」，光纜之使用年限為十五
      年。被告作價移轉與東森公司之九百九十二點九公里三十
      六芯光纜之作價金額為五億四千八百五十二萬四千九百六
      十四元（548,524,964），原告施作長度係五十二點五公
      里二四芯及一百四十八點五公里三十芯。據此計算，被告
      自九十年八月二十一日至九十二年七月四日止獲得之不當
      得利價值為一千零九萬二千六百十四元（10,962,614）。
      其次，就管溝部分，原告施作二百零一公里，被告係將全
      長九百九十二點九公里管溝截面積百分之五十提供予東森
      公司使用二十五年，收取補償費八十四億二千五百五十六
      萬九千零五十八元（8,425,569,058）；據此計算，被告
      自九十年八月二十一日至九十二年七月四日止獲得之不當
      得利價值為六千三百九十六萬一千七百六十元。合計七千
      四百九十二萬四千三百七十四元。依此計算被告占用光纜
      不當得利六千三百九十六萬一千七百六十元。
（二）統指部部分：由被證十七號統指部與被告間之合約可知，
      統指部自九十年一月一日起即可開始使用系爭光纜。依其
      使用費計算，九十年度至九十二年度之使用費為二千六百
      九七零七十元元，若以原告驗收完成之日九十二年七月四
      日比例計算，被告獲得二千二百三十六萬五千零六十八元
      不當利益；又統指部使用四芯之二六三公里中，係由原告
      以三十芯施工十萬三千八百三十二公尺，因此，被告因統
      指部提早使用原告舖設之系爭光纜獲得之不當得利為一百
      十七萬七千二百九十三元。
三、對被告抗辯之陳述：
（一）被告辯稱：原告於九十二年八月間已將一切基於本工程合
      同讓與第三人華新電通股份有限公司（下稱華新公司）訂
      定債權讓與契約，不是本件原告適格當事人云云。但該讓
      與之債權係基於系爭合約應受帳款、工程款及安裝費用債
      權暨追加款、履約保證金、保固金等及其他一切衍生之契
      約上之權利，未包不當得利請求權，原告為適格當事人。
（二）被告辯稱：系爭工程所生爭議已經行政院公共工程委員會
      採購申訴審議委員會（下稱公共工程會）調解，經調解成
      立，雙方權利義務關係已經確定不得再行爭執云云。然本
      件工程所生不當得利事件與工程會調解成立無關。因原告
　　　申請履約調解爭議係「逾期罰款爭議」，為系爭光纜合同
　　　第二階段工程逾期九八七天與否問題，並非第一階段「光
  　　纜工程逾期罰款，與本件不當得利無關。
（三）被告辯稱：被告已依系爭光纜合同補充條款第二條第一項
      約定按合約價百分之六十付款予原告，光纜所有權應歸屬
      被告云云。惟依光纜合同第六條「工程用料」第一項、合
      約補充條款第一章「承包商之責任」前言等可知，除非由
      被告所提供材料屬被告所有外，原告須自備工程材料，於
      原告尚未將系爭光纜點交被告前，其材料所有權屬原告所
      有。
（四）被告辯稱：縱認光纜所有權歸屬原告，依工程合約補充條
      款第五條約定，被告有先行使用已完工之權利云云。但在
      原告驗收點交前，被告無「商業使用」或「啟用」系爭光
      纜之權利。因為光纜合同僅稱「先行試用」，係指為測試
　　　目的於合理範圍及時間內之使用，絕不包括被告直接將之
　　　出租收取租金之「商業使用」或「啟用」之情形，此觀「
  　　工程說明書補充」第貳章第一條第(十)項，係將「啟用」係
　　　與「驗收」階段置於同一條項，即可明知所謂之「試用」
　　　絕非「商業使用」或「啟用」之意。
（五）被告辯稱：縱認被告無先行使用光纜之權利，於工程正式
      驗收點交前，原告亦無使用系爭光纜權利，自難認原告受
      有相當於租金之使用利益損害云云。惟不當得利中「非給
　　　付不當得利」類型中之「損害」是指取得依權利內容應歸
  　　屬於他人之利益。無權占有使用他人之物，係侵害他人所
    　有權的利益歸屬。
（六）被告辯稱：原告遲延完工（原告否認之），造成其遲延履
      約遭東森公司求償，因而造成「使用收益權」之損害，故
      其得以之主張抵銷云云。惟上述主張，均未見被告舉證證
      明損害賠償要件事實，不足採信。
四、被告在驗收前已交付光纜予東森公司及統指部使用：
（一）「使用及占有系爭光纜」與「移轉系爭光纜所有權」係二
      不同之事實，占有之事實非必發生於移轉所有權之後，被
      告當可先行交付系爭光纜予東森公司及統指部使用後，再
      以「簡易交付」之方式移轉所有權。
（二）再觀該被證十五號信函內容係請求補繳「營業稅」；被證
      廿二號之轉帳傳票充其量僅能證明東森公司之轉帳事實及
      日期，此與系爭光纜「移轉所有權」何時發生毫無關連，
      不能證明被告之主張真正與否，故被告主張係於九十二年
      十一月二十一日始移轉系爭光纜所有權予東森公司乙節，
      原告謹此否認之。
（三）依據被證十三號被告與東森間合約第一條第一項第(三)：「
      ... 甲方（即被告）同意將其現有之光纜芯線在三十六芯
      範圍內，依乙方（即東森公司）所需之數量無償提供予乙
      方進行系統測試.. 」，及第三條第二項：「光纜芯線及
      管溝全部查驗及勘查完成後，雙方於乙方付清本條第一項
      之款項時，同時辦理光纜芯線之移轉，乙方並得開始使用
      管溝，但管溝之勘查時程如無法配合乙方之業務需要者，
      乙方得.. 並即開始使用光纜芯線與管溝」；再依合約附
      件四「光纜芯線查驗時程表」及附件六「管溝勘查時程表
      」所載，光纜芯線與管溝查驗時程完成日為九十年二月十
      九日，故被告在九十年二月十九日前已將系爭光纜與管溝
      交付東森公司使用，並於九十年二月十九日移轉所有權予
      東森公司及正式使用。
（四）依原證五號東森公司回函予原告時，東森公司不僅未否認
      原告主張其已使用之事實，且函稱「來函所述鳳山至高雄
      段之溝槽使用，本公司已於本年八月二十一日經台鐵局函
      文同意施工在案」，故東森公司最遲在九十年八月二十一
      日時已有實際使用系爭光纜與管溝之事實。
參、證據：提出系爭工程合同影本、被告電務處高雄電務段八十
    八年十月十四日函件影本等件為證。
乙、被告方面：
壹、聲明：如主文所示。
貳、陳述：
一、系爭第一階段光纜工程原告應於開工後三百二十日曆天即八
    十八年八月六日竣工，其餘第二階段工程應於開工後六百日
    曆天，即八十九年五月十三日竣工，惟原告未能如期完工，
    被告遂依光纜合同第三條第四項規定，暫時停止計付工程款
    ，並依第五條規定，按工程全部總包價千分之三計算工程違
    約金。第一階段光纜工程原告遲至九十一年十月二十五日竣
    工，第二階段工程遲至九十二年四月二十二日完工，雙方於
    九十二年七月四日驗收結算完成，共計遲延九百八十七天（
    近三年）之久。又因本工程合約並無逾期罰款上限，雙方就
　　履約過程中所生爭議協商不成，原告遂於九十一年十二月間
  　（本工程尚未全部完工前）向公共工程會申請履約爭議調解
    續進行，經調解成立，雙方同意酌減違約金為結算價金百分
    之十（即四億五千三百八十七萬五千一百九十元之百分之十
    ），違約金為四千五百三十八萬七千五百一十九元，被告扣
    除違約金後，將其餘工程款項支付原告。系爭光纜工程所生
    爭議既經調解成立，雙方權義關係確定，不得再行爭執。原
    告不得以調解過程所主張事實理由再行提起本件訴訟。原告
　　於九十二年八月間已將一切基於工程合同所生之權利轉讓予
　  華新公司，並於九十二年八月八日以存證信函通知被告，既
    已讓與華新公司，原告亦無權再行提起本件訴訟。
二、原告主張被告於系爭工程已竣工（即九十一年十月二十五日
    ）前即先行使用系爭光纜乙節，被告予以否認，原告自應明
    確舉證，以實其說。被雖曾於八十八年九月十四日工程施工
    協調會時提報系爭光纜工程竣工日期為八十八年八月二十七
    日，但因工程尚有部分號誌纜線工程尚未進場施作，被告為
    避免影響各該工程之進行，遂於會議中初步同意。嗣後審核
    原告實際施做情形，發現其中隧道管溝未施工，系爭光纜亦
    未完成測試作業，原告所提測試報告與合約規範規定不符，
    不符合竣工要件，要求改善，原告遲至九十一年十月二十五
    日始改善完畢並重新提報竣工，工期延宕近三年，因此雙方
    於施工協調會中所確認竣工日期，因原告實質上未完工，該
    確認不生任何效力。
三、系爭光纜工程既於九十一年十月二十五日始竣工，並於九十
    二年七月四日始完成驗收結算工作，縱使期間被告與其他公
    司就系爭光纜曾簽訂買賣或租賃契約，被告亦無法將未完工
    之光纖纜線交付於其他公司使用，原告主張被告於本工程竣
    工（即九十一年十月二十五日）前即先行使用系爭光纜云云
    ，顯非事實，被告予以否認，原告自應明確舉證以實其說。
    至於原告所提原證五號東森公司函，主張東森電信公司承認
    使用原告施作光纖網路及溝槽之事實，可證在九十年八月二
    十一日時被告已將系爭光纜及管溝交付東森電信公司使用云
    云。但前開回函內容，僅係東森公司聲明該公司有使用被告
    鐵道兩側光纖網路及管溝之權利與立場，未承認該公司已實
    際使用原告所舖設之光纜芯線，原告任意截取該函之一、二
    語，主張東森公司已承認使用，純屬主觀臆測之詞，並不可
    採。
四、再者，兩造間就光纜芯線約定之驗收標準係為「充膠單模波
    紋鋼管鎧裝光纜規範」，與被告與東森公司所約定之驗收標
    準完全相同，東森公司既於九十年十二月四日函明確表示當
    時Ｎ環屏東至台東段、Ｃ環台南至高雄段之光纜芯線（即原
    告告所鋪設之光纜芯線）有訊號傳輸品質不良、接續光損及
    各區光纜品質均有部分芯數低於ＩＴＵ之建議標準等瑕疵，
    以致被告無法依約交付該公司驗收使用，並將就被告遲延交
    付符合約定品質之光纖及管溝所造成該公司費用及損失，向
    被告求償，參之原告將系爭光纜芯線缺失改善完畢而遲至九
    十一年十月二十五日始以函件重新提報竣工，均足證在此之
    前，被告無法將系爭光纜芯線交付東森公司使用。
五、系爭光纜於進場交貨予被告時，被告已依光纜合同補充條款
    第二條第一項規定，於八十九年八月十八按合約價之百分之
    六十付款於原告，系爭光纜之所有權於付款時即應歸屬於被
    告，被告自有權使用系爭光纜，並無任何不當得利可言。
　　縱認本工程正式驗收點交前，系爭光纜所有權歸屬於原告，
  　依光纜合同補充條款第五條之規定，被告亦有先行使用已完
    成工程之權利，而不構成不當得利。
六、又縱認被告無先行使用已完工工程權利，惟本光纜工程合同
    目的在佈放纜線以保障鐵路行車安全，原告交付者應為新品
    ，依契約之目的探求兩造真意，在工程正式驗收點交前，原
    告就系爭光纜無使用收益權利，原告自無受有相當於租金使
    用利益損害之可能。另被告分別於八十九年間與統指部簽訂
    光纜芯線使用合約、九十年一月二十日與東森公司簽訂合資
    協議書，原告如依約於八十九年五月十三日竣工，被告本得
    就系爭光芯纜線使用收益，卻因原告遲延完工，不但造成被
    告遲延履約而遭東森電信公司求償，更因而造成被告「使用
    收益權」之損害，被告自得對原告主張抵銷。
七、被告與東森公司間合資協議之標的包括「光纜芯線之移轉」
    及「管溝之使用」，共計三十六芯光纜芯線所有權移轉予東
    森公司，其中原告所施作者，係台南至高雄段，長四十六點
    七公里，共計二十四芯，及屏東至台東段，長一百三十八點
    八公里，共計十二芯，僅占全部之百分之七點八。至於「管
    溝使用」部分，被告同意將沿環島幹線鐵路兩側各寬三十公
    分，長約九百九十二點九公里路徑之管溝截面積各百分之五
    十空間予東森公司使用二十五年。但原告施作之光纜芯線有
    訊號傳輸品質不良等瑕疵，致無法按時程驗收完成並交付東
    森公司使用。被告係將光纜芯線所有權移轉東森公司，而非
    出租，原告主張被告出租光纜予東森公司云云，顯出誤會。
    原告以其少數施作部分，要求鉅額不當得利，並無理由。
參、證據：工程合約影本、本工程說明書等件為證。
    理  由
一、本件原告起訴主張：兩造於八十七年九月間訂立系爭光纜工
    程合同，約定原告應完成台南火車站至台東新站間第一階段
    光纜工程與第二階段工程，第一階段光纜工程於八十七年九
    月二十一日開工，並經被告確認於八十八年八月二十七日竣
    工在案，依上開工程合同第八條第二款約定與民法第五百零
    八條規定，系爭光纜工程所有物在未正式驗收前歸原告所有
    ，非被告得自由使用及處分，惟被告於第一階段光纜工程未
    完成驗收點交前，未經原告同意，將原告施作佈放之光纜全
    部出租予訴外人東森公司，並以租金債權作價轉投資該公司
    成並擔任董事，被告此舉將尚無所有權及商業使用權利之光
    纜管線出租他人使用，超出原合約所定合理試用範圍，係無
    法律上原因而受利益，致原告受有損害，而該使用利益依其
    性質不能返還．原告受有一億八千三百二十四萬四千四百四
    十四元之利益，為此依民法第一百七十九條規定，命被告部
    分給付四千五百萬元不當利益及遲延利息之判決。
    被告則以：系爭工程第一階段部分，依光纜合同約定，原告
    應於八十八年八月六日竣工，第二階段應於八十九年五月十
    三日竣工，惟原告第一階段遲於九一年十月二十五日始竣工
    ，第二階段遲至九十二年四月二十三日竣工，共遲延九百八
    十七天，雙方曾在公共工程會調解，被告依調解結果酌減違
    約，於扣除違約金後將全部工程餘款計付原告，該調解與民
    法規定之和解契約相同，依民法第七百三十七條規定，原告
    不得推翻調解結果再提起本件訴訟；又原告於九十二年八月
    間通知被告稱已將系爭工程合同所生之權利轉讓予華新公司
    ，原告既已轉讓，自無權再行提起本訴。原告主張被告於工
    程竣工前先行使用系爭光纜，被告予以否認，應由原告舉證
    。又系爭光纜於進場交貨予被告時，被告已依系爭工程合約
    補充條款第二條第一項規定按合約價百分之六十付款予原告
    ，該光纜之所有權於付款時即應歸屬於被告，被告有權使用
    系爭光纜，無任何不當得利可言等語，資為抗辯。
二、原告主張兩造簽訂系爭光纜合同，原告施作工作物在驗收點
    交前屬其所有，被告將之出租予訴外人東森公司，並以租金
    債權作價投資東森公司獲有利益之事實，已據原告提出工程
    合同影本、兩造間八十八年九月十四施工協調會會議紀錄影
    本、東森公司股東網路資料影本、原告致東森公司酌收無權
    使用光纜等費用存證信函影本等件為證。被告否認出租系爭
    光纜獲有不當利益，並以右揭情詞置辯。因此，本件兩造所
    不爭執者：兩造於八十七年九月間訂立系爭光纜合同；原告
    九十二年一月十九日就前項合同約定逾期罰款致工程餘款未
    付一事，向公共委員會申請調解，於同年十月二十一日調解
    成立，酌減原告逾期違約金為契約價金百分之十；又原告於
    九十二年八月一日將基於前述工程合同應收帳款等權利轉讓
    予訴外人華新公司等。兩造所爭執者為：(一)原告是否為本件
    不當得利適格當事人。(二)本件得否因調解成立而不得再行爭
    執。(三)系爭光纜工程竣工日期。(四)系光纜所有權是否於被告
    驗收點交完成前為原告所有，被告有無使用之權利。(五)被告
    在驗收前有無出租光纜予東森公司使用，原告是否因先行啟
    用光纜而受有損害。
三、原告是否為本件不當得利適格當事人：
（一）按民法第一百七十九條不當得利返還請求權，係指無法律
      上之原因而受利益，致他人受損害者，受損人得請求受益
      人返還其利益之請求權；不當得利請求權與其他請求權間
      非屬輔助存在，而屬併存關係。次按債權讓與，依民法第
      二百九十四條規定，係指不妨害債權之同一性，而移轉其
      內容之準物權契約，如債權之標的為可分者，且性質上非
      不得讓與，或當事人間無特約禁止讓與者，而法令上亦無
　    禁止扣押者，則債權人得讓與其一部，因之，債權人對債
      務人得主張不當得利請返還求權及基於契約關係所生請求
      權併存時，其將基於契約關係所生權利讓與受讓人，並不
      影響原債權人對債務人不當得利請求權存在。
（二）被告抗辯：原告於九十二年八月八日通知被告，其已將系
      爭工程合同所生權利轉讓予訴外人華新公司，此包括本件
      不當得利請求權能在內，原告非本件適格當事人等語，並
      提出債權讓與通知存證信函為證（見原證十一）。原告對
      轉讓債權予華新公司，並未爭執。惟查，原告對被告之債
      權讓與通知記載「玉鎮工程有限公司已將貴單位（指被告
      ）.. 所生貨款、工程款及安裝費用請求權暨追加款、履
      約保證金、保固金等及其他一切基於該合約而生之權利轉
      讓予華新電通股份有限公司」等語，其中貨款、工程款、
      安裝費、履約保證金等均係例示性說明，是後段所稱「其
      他一切基於該合約而生權利」，應指基於系爭工程合同所
      生權利而得對被告主張。此與原告主張「被告於末驗收前
      將屬於原告所有之光纜出租予東森公司使用，獲有不當利
      益」，屬於自然事件產生債權之原因者，並不相同，原告
      得依其主張得對被告併存請求，其讓與基於契約關係所生
      權利予訴外人，而保留其一，未違反民法債權讓與相關規
      定，是故原告具本件不當得利請求之處分權能，為適格原
      告當事人。
四、本件得否因兩造曾調解成立而不得再行爭執：
（一）被告抗辯：因系爭工程合同無逾期罰款上限，原告因遲延
      完工九百八十七天，曾於九十一年十二月間向公共工程會
      申請履約爭議調解，經調解成立，雙方同意違約金酌減為
      契約結算價金百分之十即四千五百三十八萬七千五百十九
      元，被告已依調解結果扣除違約金後，將其餘工程款項計
      付原告，該調解與民法和解相同，原告再行起訴，違反民
      法第七百三十七條和解效力規等情。
（二）按公共工程會之調解，依政府採購法第八十五條之一條第
      三項規定，準用民事訴訟法有關調解規定。又依民事訴訟
      法第四百十六條第一項規定「調解成立者，與訴訟上和和
      解有同一之效力。」，故由公共工程會調解成立，即與民
      法和解相同。另按民法第七百三十七條規定「和解有使當
      事人所拋棄之權利消滅及使當事人取得和解契約所訂明權
      利之效力」，因之，民法上和解含有對爭執或不明確的法
      律關係所生權利確定之效果，當事人此後不得援用明示或
      默示所拋棄之請求或抗辯。此確定法律關係，限於有爭執
      之範圍，無爭執部分則不受和解效力之拘束。
（三）經查，原告所申請公共工程會調解者，係就系爭工程給付
      之工程餘款二億四千八百九十四萬九千四百零一元，因被
      告對第一階段光纜工程與第二階段佈放工程逾期完工及合
      約逾期罰責無上限為理由而申請，且主張遲未依約辦理估
      驗款，影響原告資金週轉，而申請被告參酌內政部契約範
      本之逾期罰款按分段工程金額以逐日千分之一計算標準，
      總逾期罰款上限至多為該階段工程款金額之百分之十為限
      ，並優先自履約保證金餘款中扣抵等情，此有被告提出原
      告調解申請書影本可證（見被證六），嗣經調解成立，調
      解結果為：「系爭工程申請人雖已施工完竣，惟因他造當
      事人認其逾期九八七天，且合約無逾期罰款上限，故尚未
      辦理估驗付款。經參酌內政部營建署八十六年二月二十五
      日函頒『工程契約範本』第二十三條逾期罰款「其最高額
      的逾期罰款金額，不超過結算總價十分之一」規定，及申
      請人因其供應商西德西門子公司機器故障致交貨遲延，不
      得已轉向太平洋電線電纜股份有限公司下單，造成須重新
      辦理廠驗而延誤履約，以及申請人施工中遭外人行竊與施
      工介面廠商不慎挖壞電纜致重複施作等因素，本案逾期違
      約金未訂有罰款上限顯屬過高，依民法第二百五十二條，
      雙方同意違約金酌減為契約結算價金之百分之十，即四五
      、三八七、五一九元。」等，有被告提出之調解成立書影
      本可證（見被證十）。因之，兩造調解成立確認之法律關
      係為被告酌減違約金。此與原告於本件主張系爭第一階段
      光纜工程被告於未驗收前，出租東森公司等而獲有利益，
      而依不當得利請求權請求返還所受利益者，並不相同。調
      解所涉及者為原告應否支付違約金，本件則為被告有無出
      租光纜而獲利益，是故調解所確認之法律關係，與本件無
      關，原告得提起本件訴訟。
五、系爭光纜工程竣工日期：
    原告主張系爭第一階段之光纜工程於八十八年八月二十七日
    竣工等情，並以兩造於八十七年九月二十一日所召開工程施
    工協調會會議記載被告參加人員確認該日期之紀錄為證（見
    原證二）。被告則否認於上開日期完工，辯稱：被告於上開
    會議係為避免影響各該工程之進行，遂於會議中初步同意，
    嗣於審核原告實際施作情形，發現道管溝未施工，原告所提
    測試報告與工程合約規範不符，尚未竣工，原告遲至九十一
    年十月二十五日始改善完重新提報竣工，該會議召開時第一
    階段光纜工程實質上未完工，會議紀錄所為確認不生任何效
    力等語。經查，上開會議紀錄固紀載「電訊：第一階段光纖
    電纜部份竣工日期為八十八年八月二十七日。」等語，但原
    告於九十一年十月二十五日另對系爭光纜工程竣工圖說改善
    請被告備查，原告並於九十二年四月二十二日再具函表示系
    爭工程於九十二年四月二十日起已全部竣工等情（見被證三
    、四），此外，原告並未提出八十八年八月二十七日當時被
    告對系爭光纜工程之書面驗收紀錄可為佐證，被告反而提出
    系爭工程結算驗收證明書影本（見被證五），雙方對此認知
    不同。但對照原告向公共工程會申請調解時，堅決主張系爭
    工程分二階段，第一、二階段部分均無逾期（見被證六調解
    申請書），而最後就調解紀錄記載「申請人（指原告）因其
    供應商西德西門子公司機器故障致交貨遲延，不得已轉向太
    平洋電線電纜股份有限公司下單，造成須重新辦理廠驗而延
    誤履約，以及申請人施工中遭外人行竊與施工介面廠商不慎
    挖壞電纜致重複施作等因素」等語，可看出原告似同意被告
    在調解中所為系爭工程逾期之辯解，乃有雙方依民法第二百
    五十二條規定同意以契約總價四億五千三百八十七萬五千一
    百九十元酌減百分之十，而以四千五百三十八萬七千五百十
    九元作為違約金之事實存在，此有前述調解紀錄可證（見被
    證十）。是故原告於九十一年十月二十五日向被告表示改善
    情形，則前述會議紀錄僅能表示代表被告參與會議之人員初
    步同意竣工，但無法認為達於合約所定竣工之要件。因此，
    系爭竣工日期，應以被告所稱，原告於九十一年十月二十五
    日表示改善完畢重新提報竣工之情形，為可採信。
六、系爭系光纜所有權是否於被告驗收點交完成前為原告所有，
    被告有無使用之權利：
（一）原告主張依「光纜合同」第六條工程用料第一項、第八條
      第二款、「工程說明書補充」第貳章第一條第(十一)款及合約
      補充條款第一章「承包商責任」之前言等約定及民法第五
      百零八條規定可知，原告所施作之光纜驗收點交前，該光
      纜仍為原告所有，被告於九十年八月二十一日將光纜及管
      溝交付東森公司使用獲得租金，該租金利益應歸屬於原告
      等語，並以東森公司覆函原告表示承認使用光纖網路及溝
      槽之文件為證（見原證五）。被告則辯稱：系爭光纜工程
      ，被告已依合約補充條款第二條第一項規定按合約價之百
      分之六十付款予原告，該光纜所有權於付款時即歸於被告
      ，被告有權使用等情。此牽涉系爭光纜合同之法律性質。
（二）原告主張按「光纜合同」第六條第一項「本工程應用之材
      料、工具等，除在本合同附件內有規定由鐵路局供給之部
      分外，概歸承包人自辦，承包人自必要時應於工地設置料
      庫，負責保管，並應充足儲存本工程所應用之材料，以俾
      不礙及本工程之進行。」、第八條第二款「本工程所有物
      在未正式驗收前概歸承包人負責保管，倘有部分遺失或損
      壞，除因災害損失得按照本合同第九條之規定辦理外，均
      應由承包人負責條復。」、「工程說明書補充」第貳章第
      一條第(十一)款「本工程各項器材在未完成驗收點交本局前，
      其儲存廠所管理及運雜費等均由承包商自行負責」等約定
      及依民法第五百零八條前段「工作物毀損滅失之危險，於
      定作人受領前，由承攬人負擔」規定，可知光纜等材料於
      施作時由原告承擔危險，該等光纜於驗收點交前之所有權
      屬原告所有。依此，本件原告認系爭工程合同之法律性質
      屬民法之承攬契約。
（三）惟稱承攬者，謂當事人約定一為他方完成一定之工作，他
      方俟工作完成給付報酬之契約，而與承攬相近之工作物供
      給契約，則指當事人一方專以或主要的以自己的材料作成
      之物，供給他方而他方給付報酬之契約。後者之法律性質
      ，重在工作物財產權之移轉，為買賣契約之一種（最高法
      院五十九年台上字第一五九０號判例參照）。兩者區別：
      即承攬契約由承攬人供給材料者，並由承攬人加工者，定
      作人因承攬人交付定作物始取得所有權。工作物供給契約
      ，如為承攬人供給材料，依當事人意思，以定作物所有權
      移轉為目的，承攬人負擔製作義務，不問係自己製作或由
      他處取得而移轉，為買賣契約一種。
（四）依光纜合同約定，系爭工程採總價承包，合同第三條付款
      辦法約定將各工程分期給付工程款，而由被告分次支付，
      合同第六條第二款約定「本工程所用承包人自辦之材料，
      應選擇符合規格之優良品，並先經主管工程單位驗准後，
      方得使用」等語。是系爭光纜工程並非以原告完成工程後
      ，再向被告請領全部工程款。參之前述公共工程會調解結
      果：原告「因系爭光纜因物料供應人德商西門子公司交貨
      遲延而改向太平洋電線電纜股份有限公司而致遲延」等語
      ，可認原告向外購得光纜材料而在被告之工地現場安裝。
      被告辯稱已付款百分之六十等，原告對此並不爭執。因之
      ，被告既按工期付款，且由原告對外購買光纜而安裝，則
      雙方訂約之目的，除由原告安裝光纜外，亦有於工期中分
      次移轉光纜所有權之意旨，否則被告不至同意分期支付工
      程款，且合同中無明確約定待驗收完後始為移轉所有權，
      衡量雙方利益，應認本件光纜合同應為前述之工作物供給
      契約，應適用買賣契約規定，被告既支付部分工程款，按
      買賣契約，伊對部分光纜即有所有權存在，非如原告所稱
      應俟全部竣工點交後全部光纜所有權始為移轉。又系爭光
      纜合同中所定驗收點交，應係在對所交付之光纜有無瑕疵
      之確認，並非排除被告對已支付工程款而無所有權之約定
      。
七、被告在驗收前有無出租光纜予訴外人使用，原告是否因先行
    啟用光纜而受有損害：
    原告主張被告將系爭第一階段光纜出租予訴外人東森公司及
    統指部，各有不當得利六千三百九十六萬一千七百六十元、
    一百十七萬七千二百九十三元，致原告受有光纜所有權利益
    歸屬之損失，應返還部分租金利益四千五百萬元等情，並提
    出東森公司登記網路資料載被告投資八十億元、東森公司表
    示於九十年一月二十日與被告簽訂承購及租用光纜與管溝合
    約答覆原告函為證（見原證三、五）。被告否認於系爭工程
    竣工前即先行使用系爭光纜，並辯稱：因原告逾期完工，與
    統指部簽訂光纜使用契約，及與東森公司簽訂合資協議等均
    在系爭光纜合同約定完工期日後之事，亦非出租，原告施作
    完成光纜部分具有瑕疵，致被告亦受求償等語，並提出東森
    公司求償函（見被證十四）。經查，依前所述，原告因逾期
    受有違約金罰款而被扣減工程款，已如前述，依約原告應於
    八十八年八月間完成第一階段工程，但未實質完工，而被告
    於九十年一月二十日與東森公司簽訂合資協議（見原證五）
    ，於八十九年間與統指部簽訂光纜使用合約，然於九十一年
    十一月二十日始完成系統總驗及測試工作（見被證十七、十
    八），是故係可歸責於原告之原因而逾期完工，致被告無法
    使用及處分光纜，且被告已支付百分之六十工程款，對光纜
    得主張權利，是與不當得利應以「無法律原因而受利益」要
    件不符，原告主張被告應給付不當利益，並不可採。
八、綜上所述，本件原告主張被告將系爭光纜出租予東森公司使
    用，而該光纜所有權為原告所有，原告之出租使原告之所有
    物受有出租之損害，並不可取。從而，原告基於民法第一百
    七十九條規定，請求被告付四千五百萬元及自起訴狀繕本送
    達翌日起至清償日止，按年息百分之五計算之利息，為無理
    由，不應准許。
九、本件原告告之不當得利請求權並未成立，其主張被告應返還
    之損失範圍與所提證據，毋庸再予審酌，附此敘明。
十、結論：本件原告之訴為無理由，依民事訴訟法第七十八條，
    判決如主文。
中　　華　　民　　國　　94　　年　　 3　　月　　8   　日
                  民事第三庭    法　官　李維心
以上正本係照原本作成
如對本判決上訴，須於判決送達後20日內向本院提出上訴狀
中　　華　　民　　國　　94　　年　　 3　　月　　8　 　日
                    　　　　　　書記官　林梅珍
